臺灣臺南地方法院刑事判決　　　　　　　92年度訴字第1321號
公　訴　人　臺灣台南地方法院檢察署檢察官
被　　　告　庚○○　男　50歲.
選任辯護人　郁旭華律師
　　　　　　王燕玲律師
　　　　　　蔡惠子律師
被　　　告　丑○○　男　50歲.
選任辯護人　翁瑞昌律師
上列被告因違反貪污治罪條例等案件，經檢察官提起公訴 （92
年度偵字第6381、7719、11679號），本院判決如下：
    主  文
庚○○連續依據法令從事公務之人員，對於職務上之行為，收受
賄賂，處有期徒刑伍年，褫奪公權年。被訴背信部分無罪。
丑○○無罪。
    事  實
一、庚○○係台南市政府工務局土木課技士，自九十一年十一月
    間起，擔任海安路地下街相關工程之承辦人，係依據法令從
    事公務之人員。台南市政府因推動海安路ＢＯＴ工程（台南
    市○○○○道路基地開發經營契約），與海安路地下街工程
    設計監造單位漢茵工程顧問股份有限公司（下稱漢茵公司）
    解除委託設計監造合約，雙方於八十八年十二月三十一日的
    協調會議結論：台南市政府同意依契約支付海安路地下街第
    二期工程第三期設計費（前兩期款已給付）給漢茵公司；第
    四期款已發包部分按實核算設計監造費，未發包部分之設計
    費及海安路地下街第一期工程之變更設計與延長工期等設計
    監造費，如何給付雙方同意提請仲裁。漢茵公司即一方面向
    中華民國仲裁協會（下稱仲裁協會）聲請仲裁判斷，另一方
    面則向台南市政府請領海安路地下街第二期工程第三期款新
    台幣（下同）六百二十六萬二千二百元。惟台南市政府仍質
    疑漢茵公司沒有合理說明海安路地下街第一期工程變更設計
    與第二期工程間有何差別，且漢茵公司所提出之第二期工程
    第三期之設計圖說與說明書未經台南市政府核可等理由，認
    為不符契約所規定之付款條件，而沒有支付第三期款。漢茵
    公司乃於前開聲請的仲裁案之詢問會中，以口頭方式，追加
    海安路地下街第二期工程第三期款為請求仲裁判斷之事項，
    以求一次解決雙方爭議。但台南市政府仍基於前述理由，於
    仲裁時主張漢茵公司不得請領第二期工程第三、四期款項，
    同時提出與漢茵公司不同的計算式，表示：退萬步言，若認
    為台南市政府仍應給付海安路地下街第二期工程剩餘之設計
    費，則扣除已給付之第一、二期款後，漢茵公司僅得請求四
    百五十二萬二千八百一十八元。嗣仲裁協會先於九十一年十
    月二十八日作成仲裁判斷主文（八十九年度仲雄聲議字第七
    號），略謂：海安路地下街第一期工程，台南市政府應給付
    漢茵公司關於「第一次變更設計費」、「台南市○○路地○
    街工程多目標使用方案設計費」（即黃崑山案）、「日建案
    設計費」與「延長工期監造費」等款項，共計五千六百六十
    一萬三千零七十五元（其中「延長工期監造費」部分，主文
    欄所載應給付「貳仟捌佰零捌拾玖萬佰玖拾參元」應係「貳
    仟捌佰零捌萬玖仟參佰玖拾參元」之誤載，此觀諸前開仲裁
    判斷書第109頁所載之判斷理由計算方式即明）；海安路地
    下街第二期工程，台南市政府應給付漢茵公司三百七十八萬
    零六百一十七元（第四期款全部屬於未發包），兩項合計應
    給付金額共計六千零三十九萬三千六百九十二元，以及自八
    十九年四月二十六日起至清償日止，按週年利率百分之五計
    算之利息。仲裁協會另於九十二年一月六日以（九十二）仲
    業字第920030號函，檢送仲裁判斷書予台南市政府及漢茵公
    司，仲裁判斷書理由中同時敘明漢茵公司追加請求判斷之第
    二期工程第三期設計費為有理由，台南市政府應依契約給付
    給漢茵公司。依此，台南市政府應給付漢茵公司海安路地下
    街第二期工程之設計費，包括第三期與第四期款，兩項合計
    一千零四萬二千八百一十七元。仲裁協會並於九十一年十月
    三十日，以（九十一）仲業字第913194號函，檢送仲裁判斷
    主文書予台南市政府及漢茵公司。台南市政府於九十一年十
    一月一日收受後，法制室鑑於仲裁判斷內容與該府同意仲裁
    而可給付之金額差距過大，為減少損失及爭取最大利益，建
    議於收受仲裁判斷理由書後，依仲裁法第四十一條規定，於
    三十日不變期間內檢具相關事證向法院提起撤銷仲裁判斷之
    訴。台南市政府於九十一年十一月八日由丁○○市長主持召
    開之「海安路地下街ＢＯＴ推動小組會議」，討論因應方案
    ，會議結論：另委託律師對漢茵公司提出撤銷部分仲裁判斷
    之訴，且對仲裁判斷主文中，法、理上無爭議之款項，可支
    付予漢茵公司。
二、漢茵公司實際負責人戊○○於收到前開仲裁協會仲裁判斷主
    文書後，請託台南市議員李文正於九十一年十二月十日向台
    南市政府工務局提出建議：「請速依海安路推動小組結論，
    就仲裁結果無爭議部分簽請核撥漢茵公司，大家好過年。」
    ，經台南市政府以（９１）工５３３號列管為交辦案件績效
    ，交庚○○承辦。戊○○另因認為參與「海安路地下街ＢＯ
    Ｔ推動小組」之由台南市政府所聘請不具公務員身分之市府
    顧問丑○○對海安路地下街相關工程之處理具有影響力，乃
    請丑○○協助請款事宜，並表示願意給付丑○○付一定比例
    之報酬。
        雖依前開仲裁判斷主文及理由所載台南市政府應給付漢
    茵公司海安路地下街第二期工程之設計費，包括第三期與第
    四期款，兩項合計一千零四萬二千八百一十七元。惟庚○○
    仍認台南市政府僅須依在前開仲裁案中所主張之四百五十二
    萬二千八百一十八元給付即可。戊○○迫於個人及漢茵公司
    財務嚴重不佳的現實狀況，乃提出同意書及同意書補充說明
    各一紙，由漢茵公司同意僅向台南市政府請求給付四百五十
    二萬二千八百一十八元，其餘部分不再另提請求。庚○○即
    於九十二年一月二十日簽文，以前述台南市政府在仲裁時所
    提出的計算式為基礎，同意支付海安路地下街第二期工程第
    三、四期設計費合計四百五十二萬二千八百一十八元給漢茵
    公司，經市長丁○○於九十二年一月二十七日批准辦理，台
    南市政府即於九十二年一月三十日將前開款項匯入漢茵公司
    第一商業銀行富強分行0000000000─０號帳戶內
    （扣除匯費後，實際入帳金額為四百五十二萬二千七百六十
    八元）。
        詎庚○○基於概括之犯意，於九十二年二月初，戊○○
    為答謝庚○○讓漢茵公司得以請款，約庚○○見面，並開車
    搭載庚○○。車行至成功大學網球場附近時，戊○○即在車
    內交付六萬元給庚○○，庚○○竟對於此職務上原本即應簽
    請同意付款之行為，收受賄賂。
        戊○○另為答謝丑○○之協助聯繫、協調請款事宜，於
    九十二年二月十二日，利用其開車載丑○○到台南機場搭機
    之機會，於途中在車內交付四十五萬元答謝金給丑○○（經
    丑○○返回台北住處清點後，實際金額僅為四十四萬九千元
    ）。丑○○獨自收受前開金錢後，因認庚○○處理海安路地
    下街工程請款過程辛苦，乃思將戊○○答謝其協助之前開金
    額，取出部分交予庚○○。丑○○即於九十二年二月十四日
    ，趁庚○○至台北市公共工程委員會參加「促進民間參與公
    共建設案件執行情形會議」時，與庚○○相約在台北市信義
    區中國石油辦公大樓附近碰面，由丑○○開車搭載庚○○，
    在車內將戊○○前開四十四萬九千元中之二十二萬五千元交
    付給庚○○，並告以前開金錢之來源是戊○○給丑○○答謝
    款之一半。庚○○明知前開金錢之來源是戊○○所送出，且
    與其所執行簽請同意付款予漢茵公司之職務有對價關係，仍
    基於前開收賄之概括犯意予以收受。
三、案經法務部調查局臺南市調查站移請臺灣臺南地方法院檢察
    署偵查起訴。
    理  由
甲、被告庚○○部分
（甲）有罪部分：
一、訊據被告庚○○固坦承有於前開時、地先後收受前開戊○○
    及被告丑○○所交付金錢之事實，然矢口否認其成立收賄犯
    行，辯稱：
    1.戊○○交付前開六萬元並無行賄之意思，而係為檢舉而虛
      予交付。
    2.退一步言，前開六萬元亦僅係戊○○於農曆春節所餽贈被
      告庚○○之禮金，與職務並無相當之對價關係。
    3.戊○○交付被告丑○○之前開四十四萬九千元並無行賄之
      意思，而係為檢舉而虛予交付。
    4.前開四十四萬九千元中之二十二萬五千元係被告丑○○認
      被告庚○○承辦業務辛苦、委屈，為獎勵被告庚○○而主
      動交付，被告庚○○並無要求或期約之行為。
    5.由筆錄記載內容觀之，製作被告庚○○九十二年六月二日
      、二十七日及同年七月四日之調查站詢問筆錄及檢察官訊
      問筆錄之時間甚長，顯係出於疲勞訊問，違反刑事訴訟法
      第一百五十六條第一項之規定，他於前開筆錄中所為之陳
      述應無證據能力云云。
      惟查：
（一）經本院勘驗前開筆錄錄音內容結果，訊問過程雖長，被告
      庚○○亦偶有肩膀酸痛、不舒服之情形，然訊問者仍表示
      被告庚○○可以起來走一走或動一動，被告庚○○亦有閉
      目養神之情形，雙方對談時並有談笑，被告庚○○並無主
      動要求休息之情形，有本院93.12.24勘驗筆錄及錄音譯文
      摘要（此部分辯方及被告於94.3.8審判時已表示不用繼續
      勘驗畢全部錄音帶）可稽。尚無從認定本件有疲勞訊問之
      情形。
（二）雖辯方主張戊○○交付前開金錢並無行賄之意思，而係為
      檢舉而虛予交付，然此部分並無積極證據足資佐證。況戊○○亦因監聽結果，另涉他罪而遭起訴，現由本院（本股
      ）審理中（本院九十四年度訴字第335號貪污案件）。再
      戊○○於本院亦供稱他交付被告庚○○前開六萬元係年節
      餽贈；並稱拿出前開六萬元及四十五萬元並非要陷害被告
      庚○○及丑○○。他們對市政府的請款還有更大金額，（
      漢茵公司總經理）癸○○說這一次先答應他們，如果日後
      請領大筆款項時，他們還是這樣惡劣的話，就要檢舉他們
      （94.2.1審判筆錄），顯見戊○○應仍有行賄之意。
（三）本件被告庚○○係台南市政府工務局土木課技士，自九十
      一年十一月間起，擔任海安路地下街相關工程之承辦人為
      其所不爭執。台南市政府因推動海安路ＢＯＴ工程（台南
      市○○○○道路基地開發經營契約），與海安路地下街工
      程設計監造單位漢茵公司解除委託設計監造合約，雙方於
      八十八年十二月三十一日的協調會議結論：台南市政府同
      意依契約支付海安路地下街第二期工程第三期設計費（前
      兩期款已給付）給漢茵公司；第四期款已發包部分按實核
      算設計監造費，未發包部分之設計費及海安路地下街第一
      期工程之變更設計與延長工期等設計監造費，如何給付雙
      方同意提請仲裁。漢茵公司一方面向仲裁協會聲請仲裁判
      斷，另一方面則向台南市政府請領海安路地下街第二期工
      程第三期款六百二十六萬二千二百元，惟台南市政府認為
      不符契約所規定之付款條件，而沒有支付第三期款。漢茵
      公司乃於前開仲裁案中，以口頭方式，追加海安路地下街
      第二期工程第三期款為請求仲裁判斷之事項，以求一次解
      決雙方爭議，但台南市政府仍基於前述理由，於仲裁時表
      明漢茵公司不得請領第二期工程第三、四期款項，同時提
      出與漢茵公司不同的計算式，表示：退萬步言，若認為台
      南市政府仍應給付海安路地下街第二期工程剩餘之設計費
      ，則扣除已給付之第一、二期款後，漢茵公司僅得請求四
      百五十二萬二千八百一十八元。嗣仲裁協會於九十一年十
      月二十八日作成仲裁判斷主文，略謂：海安路地下街第一
      期工程，台南市政府應給付漢茵公司關於「第一次變更設
      計費」、「台南市○○路地○街工程多目標使用方案設計
      費」（即黃崑山案）、「日建案設計費」與「延長工期監
      造費」等款項，共計五千六百六十一萬三千零七十五元（
      其中「延長工期監造費」部分，主文欄所載應給付「貳仟
      捌佰零捌拾玖萬佰玖拾參元」應係「貳仟捌佰零捌萬玖仟
      參佰玖拾參元」之誤載，此觀諸前開仲裁判斷書第109頁
      所載之判斷理由驗計算方式即明）；海安路地下街第二期
      工程，台南市政府應給付漢茵公司三百七十八萬零六百一
      十七元（第四期款全部屬於未發包），兩項合計應給付金
      額共計六千零三十九萬三千六百九十二元，以及自八十九
      年四月二十六日起至清償日止，按週年利率百分之五計算
      之利息。同時於仲裁判斷理由中敘明，漢茵公司追加請求
      判斷之第二期工程第三期設計費為有理由，台南市政府應
      依契約給付給漢茵公司。依此，台南市政府應給付漢茵公
      司海安路地下街第二期工程之設計費，包括第三期與第四
      期款，兩項合計一千零四萬二千八百一十七元。仲裁協會
      並於九十一年十月三十日，以（九十一）仲業字第九一三
      一九四號函，檢送仲裁判斷主文書予台南市政府及漢茵公
      司。台南市政府於九十一年十一月八日由丁○○市長主持
      召開之「海安路地下街ＢＯＴ推動小組會議」，討論因應
      方案，會議結論：另委託律師對漢茵公司提出撤銷部分仲
      裁判斷之訴，且對仲裁判斷主文中，法、理上無爭議之款
      項，可支付予漢茵公司。雖依前開仲裁判斷主文及理由所
      載台南市政府應給付漢茵公司海安路地下街第二期工程之
      設計費，包括第三期與第四期款，兩項合計一千零四萬二
      千八百一十七元。惟庚○○仍認台南市政府僅須依在前開
      仲裁案中所主張之四百五十二萬二千八百一十八元給付即
      可。戊○○迫於個人及漢茵公司財務嚴重不佳的現實狀況
      ，乃提出同意書及同意書補充說明各一紙，由漢茵公司同
      意僅向台南市政府請求給付四百五十二萬二千八百一十八
      元，其餘部分不再另提請求。庚○○即於九十二年一月二
      十日簽文，以前述台南市政府在仲裁時所提出的計算式為
      基礎，同意支付海安路地下街第二期工程第三、四期設計
      費四百五十二萬二千八百一十八元給漢茵公司，經市長丁○○於九十二年一月二十七日批准辦理，台南市政府即於
      九十二年一月三十日將款項匯入漢茵公司第一商業銀行富
      強分行0000000000─０號帳戶內（扣除匯費後
      ，實際入帳金額為四百五十二萬二千七百六十八元）等情
      ，亦為被告庚○○所不爭執，且有如證據清單編號1至4、
      25、26、38至40（編號39部分除略要表外，尚有略要表上
      所列之往來公文附於偵丙卷第20頁至63頁）、偵丙卷所附
      之契約書（第6頁）、協調會議記錄（第35頁）、漢茵公
      司第一商業銀行富強分行帳戶支票存款明細分類帳（偵甲
      卷第197頁）、存款交易明細查詢表（偵甲卷第202頁）可
      稽，應堪認為真實。
（四）按貪污治罪條例第五條第一項第三款之對於職務上之行為
      收受賄賂罪，祗須所收受之金錢或財物與其職務有相當對
      價關係，即已成立。又是否具有相當對價關係，應就職務
      行為之內容、交付者與收受者之關係、賄賂之種類、價額
      、贈與之時間等客觀情形加以審酌，不可僅以交付之財物
      名義為贈與或政治獻金，即謂與職務無關而無對價關係（
      最高法院91年度台上字第6664號判決照）。本件被告庚○○雖辯稱其收受戊○○所交付之前開六萬元部分係年節餽
      贈。然而，就餽贈而言，六萬元金額非小，被告庚○○與
      戊○○僅係因其所承辦漢茵公司請款業務而有所聯繫，並
      非熟識故交（此由偵戊卷第19頁監聽譯文所載戊○○尚需
      向被告丑○○打聽被告庚○○之行動電話號碼，及同頁背
      面監聽譯文所載戊○○與被告庚○○對話時之口氣並非熟
      稔可知），何以戊○○願贈送此六萬元現金之紅包？尤有
      甚者，戊○○餽贈前開六萬元之時機適在其漢茵公司甫向
      台南市政府請得前開款項後。況被告庚○○於調查站人員
      詢問及檢察官訊問時，亦供稱戊○○所交付之前開六萬元
      是要酬謝他的幫忙（偵甲卷第42頁、45頁、偵乙卷第20頁
      ）。從而，本件由被告庚○○與戊○○之關係、被告庚○○所承辦之業務內容、戊○○交付為現金，且金額達六萬
      元、交付六萬元之時機適在漢茵公司甫向台南市政府請得
      前開款項之後等情觀之，被告庚○○所收受之金錢與其職
      務顯有相當對價關係存在而有收受賄賂之行為。
（五）關於被告丑○○於前開時地交付被告庚○○二十二萬五千
      元等情，業據被告庚○○、證人丑○○於本院審理時分別
      供明及結證在卷（94.3.15審判筆錄）。雖被告丑○○於
      收受戊○○所交付之前開四十四萬九千元時，係出於已意
      意單獨收受，與被告庚○○並無事先同謀之犯意聯絡、行
      為分擔（詳如後乙部分三、（二）所述）。然被告庚○○
      再收受被告丑○○所交付之二十二萬五千元時，是否即可
      因被告丑○○阻斷而不成立收賄行為？誠有探究之必要。
          按賄賂罪之本質有謂係公務員職務行為之不可收買性
      ，賄賂僅為職務行為之對價已足，無須係違背職務行為之
      對價（羅馬法主義）；有謂按賄賂罪之本質係公務員職務
      行為之不可侵犯性，賄賂乃係違背職務行為之對價，其違
      法性乃在於侵害職務之公正（日耳曼法主義）。我國貪污
      治罪條例及刑法對賄賂罪之處罰則兼採二者，賄賂罪之保
      護法益，原則上為公務員職務行為之不可收買性，至於其
      加重或派生類型，則職務行為之公正性自亦兼括在內。本
      件被告丑○○於將前開二十二萬五千元交付被告庚○○時
      ，已向被告庚○○具體表示漢茵公司有一筆感謝被告丑○○幫忙請款的錢；被告丑○○並向被告庚○○說被告庚○○承辦漢茵公司請款這事很辛苦，要給被告庚○○一半，
      錢是戊○○送給被告丑○○四十餘萬元之一半等情，業據
      被告庚○○於調查站人員詢問及檢察官訊問時分別供明在
      卷（偵乙卷第20頁、第36頁背面）。證人丑○○於本院雖
      證稱他拿前開錢給被告庚○○時，有無說是戊○○的錢，
      他已印象模糊（94.3.15審判筆錄）。然被告丑○○餽贈
      被告庚○○前開金錢事出突然，且金額龐大，二人亦非故
      交至親，豈有不說明金錢來源之理。故被告庚○○前開於
      調查站人員詢問及檢察官訊問時之供述應與事實相符而可
      採信。亦即，被告庚○○收受前開金錢時，明知係與其職
      務行為有對價性，且該金額多達二十二萬五千元、其與被
      告丑○○復僅係因處理海安路地下街工程而共事，並非舊
      識，卻仍予收受，其行為顯已侵害公務員職務行為之不可
      收買性，而成立收賄犯行。
          至於戊○○本人就該四十四萬九千元部分雖無直接行
      賄被告庚○○之意思，然由被告丑○○於交付金錢時已向
      被告庚○○具體表示該錢是漢茵公司要感謝被告丑○○幫
      忙請款的錢的一半；被告丑○○並向被告庚○○表示被告
      庚○○承辦漢茵公司請款事宜很辛苦，要給被告庚○○一
      半等情觀之，此時被告丑○○顯係以被告庚○○前開承辦
      漢茵公司請款之職務行為對價之意思而交付前開金錢，而
      為法律上行賄之人，與被告庚○○二人成立行、收賄之關
      係（丑○○此部分行賄行為，因非屬對於違背職務之行為
      行賄，依法不予處罰）。
          綜上所述，被告庚○○前開所辯尚不足採，本件事證
      明確，被告庚○○前開收賄犯行堪予認定。
二、核被告庚○○所為，係犯貪污治罪條例第五條第一項第三款
    之公務員收賄罪。被告先後二次收賄犯行，時間緊接、手法
    相同，且犯構成要件相同之罪名，顯係基於概括犯意而為之
    ，應依刑法第五十六條連續犯之規定論以一罪，並依法加重
    其刑（並依刑法第七十一條第一項規定與後述之減輕部分先
    加重後減輕其刑）。本件公訴人雖認被告庚○○係自白犯罪
    ，應依貪污治罪條例第八條第二項規定減輕其刑。惟被告庚○○固坦承有收取前開金錢之事實，然矢口否認其合於公務
    員收賄罪之構成要件，認其不成立該罪。則尚無由認定其已
    自白犯罪而適用貪污治罪條例第八條第二項規定減輕其刑，
    附此敘明。另查，本件被告庚○○承辦前開請款業務時，仍
    係處處考量台南市政府之最大利益，尚稱盡職（詳參後述（
    乙）三（四）、（五）、（七）），僅因一時失慮，致觸犯
    重罪，且非出於主動期約賄賂，如判刑確定，其公務員生涯
    亦將因而結束。從而，本院認被告本案犯罪之情狀客觀上確
    堪憫恕，而其所犯之罪係法定最低本刑七年以上有期徒刑之
    罪，縱適用最低刑度猶嫌過重，爰依刑法第五十九條之規定
    ，酌量予以減輕其刑。爰審酌被告庚○○並無前科犯行，品
    行尚佳，承辦前開請款業務時，仍處處考量台南市政府之最
    大利益，尚稱盡職，僅因一時失慮，致觸犯重罪，惟收賄行
    為實對於公務員整體操守士氣有所損害；及其收賄之方式、
    金額、犯罪後之態度等一切情狀，量處如主文第一項前段所
    示之刑示懲，並依貪污治罪條例第十七條之規定，併予宣告
    褫奪公權三年。
三、另按貪污治罪條例第十條第一項固規定犯第四條至第六條之
    罪者，其所得之財物應予追繳，然該條之規定係以所得者為
    限，其無所得或已發還者，自無從再為追繳或發還之諭知（
    最高法院五十四年度臺上字第二六五號判例參照）。本件被
    告庚○○犯罪後已於九十二年八月十三日將前開收賄金額繳
    交台灣台南地方法院檢察署，有卷附訊問筆錄（偵乙卷第
    205頁）及扣押物品清單、收據（偵乙卷第213頁）可稽。被
    告庚○○既已將前開收賄金額繳交而無所得，爰不為追繳沒
    收之諭知，附此敘明。
（乙）無罪部分
一、公訴意旨另以：前開台南市政府與漢茵公司之中華民國仲裁
    協會仲裁判斷書，於九十二年一月七日，正式以郵局掛號函
    件送達於台南市政府及其代理人國際通商法律事務所林曉瑩
    律師，依據仲裁法第四十一條第二項前段規定：提起撤銷仲
    裁判斷之訴，應於仲裁書交付或送達之日起，三十日之不變
    期間內為之，是台南市政府提起撤銷仲裁判斷之訴的期限至
    九十二年二月六日為止。台南市政府總收發承辦人吳素月於
    九十二年一月七日下午三時二十二分收到前揭仲裁判斷書，
    即依作業程序登錄轉送，於當日下午三時三十分送交工務局
    收發分文，同日下午五時五分送至工務局土木課收發承辦人
    乙○○處，乙○○立即於當日下午五時七分將仲裁判斷書交
    給承辦人庚○○簽收，庚○○同時於自己的承辦案件登記簿
    上登載九十二年一月七日收受。另林曉瑩律師收到仲裁判斷
    書後，由同律師事務所之另一位代理人羅詩敏律師於九十二
    年一月八日，以傳真之方式，函文通知台南市政府工務局長
    壬○○及法制室主任李秀雄，告知：如台南市政府擬就本件
    仲裁判斷提起撤銷仲裁判斷訴訟，至遲應於九十二年二月五
    日前向管轄法院提起撤銷仲裁之訴。該傳真信函依台南市政
    府工務局土木課作業程序於翌日交庚○○收受簽辦，庚○○
    於九十二年一月十日循程序呈送給工務局技正、副局長及局
    長批閱後，於九十二年一月十四日又回到庚○○手上承辦。
    被告庚○○即基於為自己或漢茵公司不法利益之意圖，或損
    害台南市政府利益之意圖，明知其於九十二年一月七日已收
    到前揭仲裁判斷書，卻違背其任務，在中華民國仲裁協會仲
    裁文書送達收據之送達時間欄內，不實登載為九十二年一月
    八日上午十點，回寄中華民國仲裁協會，同時告知代理人子
    ○○律師：台南市政府收受前揭仲裁判斷書時間為九十二年
    一月八日上午十點。此外，庚○○還枉顧前揭國際通商法律
    事務所傳真信函之提醒，不為催促之行為，致代理人子○○
    律師按台南市政府給予之期限，於九十二年二月七日，始派
    人將其所撰寫之提起撤銷仲裁判斷之訴起訴狀送至台南市政
    府用印，並轉送至台南地院遞狀，已逾三十日不變期間，台
    南地院即於九十二年四月二十九日，以九十二年度重訴字第
    八七號裁定駁回台南市政府對漢茵公司所提起的撤銷仲裁判
    斷之訴，使漢茵公司得據中華民國仲裁協會之仲裁判斷，向
    台南市政府請求海安路地下街第一期工程款項共計五千六百
    六十一萬三千零七十五元及自八十九年四月二十六日起至清
    償日止，按週年利率百分之五計算之利息，致生損害於台南
    市政府之財產與其他利益。因認被告庚○○此部分另涉有刑
    法第三百四十二條第一項之背信罪嫌，並依同法第一百三十
    四條（前段）加重處罰等語。
二、按犯罪事實應依證據認定之，無證據不得認定犯罪事實；又
    不能證明被犯罪者，應諭知無罪之判決，刑事訴訟法第一百
    五十四條第二項、第三百零一條第一項分別定有明文。本件
    公訴人認被告涉有上開犯行，無非以如附件證據清單所示之
    證據為其論據。訊據被告庚○○堅決否認有前開背信犯行。
    辯稱：他並非於九十二年一月七日下午五時七分而係九十二
    年一月八日上午始實際收到仲裁協會（九十二）仲業字第
    92030 號函暨函附之仲裁判斷書及送達收據。他因而以九十
    二年一月八日上午之實際收到仲裁判斷書時間，在送達收據
    上登載九十二年一月八日上午十時，並無故意登載不實。至
    於國際通商法律事務所九十二年一月八日傳真給台南市政府
    工務局長及法制室主任之函件，事後並未回到他手上，他並
    無隱匿。此外，他並無告知子○○律師台南市政府收受仲裁
    判斷的時間是九十二年一月八日上午十時，他甚且多次以電
    話聯繫子○○律師或其事務所助理丙○○，詢問起訴狀完成
    否，他並未看過起訴狀初稿，何時遞送起訴狀亦非台南市政
    府或他所決定等語。
三、經查：
（一）按刑法第三百四十二條第一項之背信罪係以為他人處理事
      務，意圖為自己或第三人不法之利益，或損害本人之利益
      ，而為違背其任務之行為，致生損害於本人之財產或其他
      利益者為要件，且僅係處罰故意犯。從而，本件所應審究
      者為被告庚○○主觀上是否有「為自己或第三人不法之利
      益，或損害本人之利益」之不法意圖。
（二）起訴書證據清單編號5之被告庚○○九十二年八月十三日
      筆錄中，被告庚○○雖供稱「我也指示律師最後一天才送
      」（偵乙卷第206頁背面），惟此句陳述與被告庚○○同
      次訊問時之回答前後文及態度不一致，經本院播放錄音內
      容，被告庚○○原來供述應為「我也【沒有】指示或跟他
      （律師）說最後一天才送」，有錄音譯文可稽，且為檢辯
      雙方所不爭執（93.8.13準備程序筆錄），先予敘明。
（三）依卷附（偵乙卷第115頁）台南市政府土木工程課承辦人
      公文簽收單上所載被告庚○○手寫簽收前開仲裁判斷書之
      時間雖為九十二年一月七日。惟前開公文簽收單上所載之
      指派時間為【92/02/07 13:00至92/02 /07 18:06】、電
      腦製表時間為【92/01/07 17:53】。證人即辦理台南市政
      府工務局土木工程課公文收發之乙○○於本院供稱上開表
      列之指派時間為92/02/07 13:00是她指定的，是指下午掛
      號之公文，18:06是電腦跑的時間，她不知道18:06之意思
      。一般來說，她製作好公文簽收單時如果已超過下班時間
      ，承辦人又已下班的話，她會收起來，隔天再給他簽收，
      承辦人簽收日期簽當天（即實際收到日）或前一天（即土
      木課單位收文日），她都沒意見。有一些承辦人常簽前一
      天（即土木課單位收文日，而非承辦人實際簽收日）。她
      無法確定被告庚○○是否在九十二年一月七日當天簽收前
      開仲裁判斷書，因為那已是接近下班時間，也有可能是隔
      天給他們簽。被告庚○○當時常常跑海安路地下街所以有
      簽前一天之情形（94.3.8審判筆錄）。
          經本院向台南市政府函查被告庚○○九十二年一月七
      日之出勤紀錄結果，被告庚○○係九十二年一月七日之電
      腦刷卡下班時間為十八時零四分，有卷附台南市政府九十
      三年八月二日南市人考字第09300649550號函附之出勤紀
      表可稽。亦即，前開公文簽收單製作時被告庚○○已近下
      班（以製表時間17:53計算）或已經下班（以電腦跑之指
      派時間18:06計算），證人乙○○亦無法確定被告庚○○
      是否在九十二年一月七日當天簽收。是被告庚○○所辯他
      是在隔天才實際收到前開仲裁判斷書，並於送達收據上登
      載九十二年一月八日上午十時，並無故意登載不實情形，
      尚非純屬虛構。
（四）本件漢茵公司向台南市政府請款時，依前開仲裁判斷書主
      文及理由之記載，台南市政府應給付漢茵公司海安路地下
      街第二期工程第四期費用三百七十八萬零六百一十七元（
      偵丙卷第118頁背面），漢茵公司追加請求判斷之第二期
      工程第三期設計費（六百二十六萬二千二百元）為有理由
      （偵丙卷第173頁正、背面），台南市政府應依契約給付
      給漢茵公司。依此，台南市政府應給付漢茵公司海安路地
      下街第二期工程之設計費，包括第三期與第四期款，兩項
      合計一千零四萬二千八百一十七元。然而，被告庚○○卻
      堅持只能依台南市政府於前開仲裁案中所主張之四百五十
      二萬元二千八百一十八元支付予漢茵公司，致漢茵公司不
      得不先後於九十二月一月十八日、二十四日出具同意書及
      同意書補充說明（偵甲卷第59、60頁），表示同意只請求
      四百五十二萬元二千八百一十八元，其餘部分不再另提請
      求，而使台南市政府減少支出。證人戊○○於本院亦證稱
      前開同意書及同意書補充說明使漢茵公司受有損失，漢茵
      公司是被迫沒辦法才出具前開同意書及同意書補充說明，
      因為漢茵公司沒有辦法渡過財務危機，只得減少請求金額
      。是被告庚○○要他製作前開同意書及同意書補充說明拋
      棄權利，請款時他原來有提供資料給被告庚○○，當時他
      （原來要）請求的金額大約是九百多萬或一千萬出頭（
      94.2.1審判筆錄）。苟被告庚○○主觀上有【為自己或第
      三人（漢茵公司）不法之利益，或損害本人（台南市政府
      ）之利益】之不法意圖，則當不致甫於九十二年一月七日
      故為登載不實，同年月中旬即改變立場為台南市政府設想
      ，要求戊○○出具前開同意書及同意書補充說明放棄原先
      依仲裁結果即可請求之部分款項，使台南市政府就前開三
      、四期款部分僅須支付不到一半之金額。
（五）被告庚○○於九十二年一月二十日簽呈准予給付漢茵公司
      前開四百五十二萬元二千八百一十八元時，於該簽呈擬辦
      第二項中，除委託律師提起銷仲裁之訴外，並主張以求償
      之訴或其他有效途逕解決有爭議部分，有卷附前開簽呈可
      稽（偵乙卷第193頁背面）。
          再者，除前開三、四期款外，漢茵公司仍持續向台南
      市政府請領前開仲裁案之第一期工程設計監造費，惟被告
      庚○○仍認有爭議而未有為漢茵公司不法利益之處，致漢
      茵公司仍再透過台南市議員李文正出面，有卷附九十二年
      三月二十日台南市政府工務局交辦案件績效紀錄表（偵乙
      卷第22頁）可稽。
          亦即，在前開一月七日仲裁判斷書送達後，被告庚○○仍持其一貫維護台南市政府利益之立場，並未有何為自
      己或漢茵公司不法之利益，或損害台南市政府之利益之行
      為，此由偵戊卷附監聽譯文所載戊○○與被告庚○○之對
      話內容中，被告庚○○仍僅守分際，亦可知一、二。就整
      體處理過程觀之，被告庚○○前後態度一致，實難想像被
      告庚○○於一月七日或八日填寫前開送達收據時，主觀上
      有何不法意圖存在。
（六）前開仲裁判斷書送達台南市政府後，台南市政府委由子○○律師提起撤銷仲裁判斷之訴時，被告庚○○即將前開仲
      裁協會函送仲裁判斷書及收據之九十二年一月六日（九十
      二）仲業字第920030號函一併交予子○○律師，此有子○○律師所經營之瑞德聯合法律事務所卷宗扣案（證物編號
      44 ）可稽。依前開卷宗內所附前開仲裁協會九十二年一
      月六日（九十二）仲業字第920030號函影本所示，其上台
      南市政府、市長室、工務局土木課之收文戮均為九十二年
      一月七日，且甚為明顯（偵乙卷第148頁）。苟被告有意
      為不實之登載，何以仍將有顯示收文日期之前開函一併交
      付律師，自曝其短而不怕律師發現？尤有甚者，被告庚○○並將蓋有收文日期戳之前開函送請台南市政府法制室李
      主任（李秀雄）參考（偵乙卷第182頁）。益徵被告庚○○主觀上並無【為自己或第三人（漢茵公司）不法之利益
      ，或損害本人（台南市政府）之利益】之不法意圖。
          雖檢察官以子○○律師於九十二年六月二日調查站之
      詢問筆錄、檢察官之訊問筆錄，及九十二年八月十三日檢
      察事務官之詢問筆錄、檢察官之訊問筆錄中之供述作為證
      據（證據清單編號20），欲證明被告庚○○有告知子○○
      律師於九十二年一月八日收到仲裁判斷書，同年二月七日
      送出訴狀前，被告庚○○均沒有催促辦理之事實。惟前開
      證人子○○律師於調查站之詢問筆錄、檢察事務官之詢問
      筆錄中之供述係審判外之陳述，依刑事訴訟法第一百五十
      九條第一項規定，並無證據能力，不得作為證據。再證人
      子○○於九十二年六月二日檢察官訊問時雖供稱被告庚○○有在九十二年一月十日前將仲裁判斷書、送達收據及前
      開仲裁協會函交給他（偵甲卷第93頁背面、第94頁）。然
      經檢視前開扣案之瑞德聯合法律事務所卷宗（證物編號44
      ）之文件編排方式，在證人子○○於九十二年二月二十五
      日向本院（民事庭）呈報委任書前，並無該送達收據存在
      ，該送達收據之編排甚且在漢茵公司答辯狀之後。證人即
      子○○律師所經營之瑞德合法律事務所職員丙○○於本院
      證稱她是事務所負責整理檔案，律師接案後，把資料交給
      她，她整理好之後，再交還律師。通常他她整理資料的順
      序是由上往下，靠近卷宗皮的是愈早給的資料，律師或當
      事人同時間交給她的資料放在同一個地方，這個流程對於
      漢茵公司與台南市政府撤銷仲裁案亦相同。仲裁協會九十
      二年一月六日九二仲業字第九二○○三○號函，與其後之
      送達收據並不是同時間給他她的（94.3.8審判筆錄）。依
      此，被告庚○○顯未將仲裁判斷書之送達收據交給子○○
      律師，使其誤認為台南市政府收受送達時間為一月八日。
      又證人子○○於九十二年八月十三日檢察官訊問時僅供稱
      同日在檢察事務官詢問時之筆錄實在（偵丁卷第186頁）
      。其供述空泛而無實際內容，並未就待證事實為具體而明
      確之陳述，無法證明待證事實。
          證人蔡欽於本院先證稱台南市政府與漢茵公司撤銷仲
      裁之訴，他判斷起訴的起算期間是由被告庚○○和他接洽
      ，是被告庚○○告訴他。然當選任辯護人詰問「庚○○在
      何時、何地告訴你？」時，證人子○○卻答稱「我記得好
      像是庚○○交給李小姐編號四十四證物第九頁仲裁協會函
      ，上面李小姐有寫一月八日收，後來我和庚○○討論案情
      ，他告訴我的。庚○○應該是在收到仲裁判斷書到起訴之
      間，在事務所告訴我的。」（問：現在看來，台南市政府
      何時收到這份函？證人子○○答）「我現在很仔細的看可
      以看到收文章，但當時真的沒有注意到。」。證人子○○
      並供稱一般法院收文均要求（起訴日期）要寫今（當）天
      的日期，至於為何會是二月七日，現在他也記不起來了，
      且送件的日期應該不是他們單獨決定的，至於是市政府決
      定的或是與他們討論後決定的，現在記不起來了。被告庚○○並無說什麼時間之前要交件送市政府，被告庚○○很
      少直接與他聯繫，有事情大部分都是與事務所丙○○小姐
      聯繫。他沒有說庚○○有指示送狀時間。至於在偵訊中曾
      經提及九十二年二月七日送狀是市政府決定的部分，是偵
      訊當時他是這樣子想，因為送狀需要市政府用印，至於實
      際上是怎樣，他不知道。被告庚○○沒有指示他，市政府
      也沒有其他人會指示他（94.3.8審判筆錄）。從而，依證
      人子○○之前開供述，顯不足以證明被告庚○○有告知子
      ○○律師於九十二年一月八日收到仲裁判斷書，同年二月
      七日送出訴狀前，被告庚○○均沒有催促辦理之事實。
（七）證人丙○○於本院供稱她沒辦法確定蔡律師何時完成起訴
      狀，律師完成起訴狀後，是交給另一位打字小姐。就她所
      知，被告庚○○並無指示何時或何人送狀。被告庚○○有
      打電話來催狀，他有轉告蔡律師，蔡律師有向他提到台南
      市政府是在一月八日收文。蔡律師有無向她提到是被告庚○○告訴蔡律師，市政府的收文日期是一月八日部分，她
      已不記得。【被告庚○○陸陸續續打電話來催狀，她沒辦
      法記得幾次，但有二次以上】（94.3.8審判筆錄）。證人
      丙○○於本院供並稱催狀的意思，是指被告庚○○打電話
      來問狀紙寫好了沒有。她都回答說她會轉告給蔡律師。她
      不能確定催狀的次數，【被告庚○○都會說儘快處理】（
      94.5.11審判筆錄）。苟被告庚○○有不法意圖而故意在
      送達收據上登載不實，使撤銷仲裁之訴起訴逾期，則大可
      不必陸續打電話催狀。
（八）依卷附監聽譯文所示：
    1.由九十二年（下同）一月十七日戊○○與被告丑○○及同
      日與被告庚○○之對話（偵戊卷第19頁），可知戊○○直
      到一月十七日尚且不知被告庚○○之行動電話及家中電話
      。且由戊○○與被告庚○○之對話態度，二人亦非十分熟
      稔，被告庚○○豈有可能事先在一月七日為漢茵公司不法
      利益而損害台南市政府，故為登載不實？
    2.由二月九日戊○○與被告庚○○之對話內容（偵戊卷第25
      、26頁）觀之，被告庚○○曾向戊○○說初八（二月八日
      ）才到期（起訴期限），顯見被告庚○○並不清楚提起撤
      銷仲裁之訴不變期間之計算方式。此由卷附國際通商法律
      事務所傳真函（偵甲卷第218頁）所載，國際通商法律事
      務所向被告庚○○確認時，被告庚○○亦係表示於一月八
      日收到仲裁判斷書即明。是一月八日收受之陳述應有可能
      係被告庚○○個人因對於法律之不暸解而誤認。且依前開
      監聽對話內容戊○○一再試圖向被告庚○○套話，想暸解
      台南市政府之提起撤銷仲裁之訴之日期。顯見被告庚○○
      並未與戊○○有所勾串而在主觀上有何不法意圖。
    3.由三月十一日戊○○與癸○○之對話（偵戊卷第58頁），
      可知戊○○尚不敢確定台南市政府撤銷仲裁之訴之起訴狀
      具狀日期是否確係九十二年二月七日，因而一再向癸○○
      確認，益見被告庚○○並未與戊○○有所勾串而為不實之
      登載。
    4.依三月二十六日戊○○與其女郭茵萍之對話內容（偵戊卷
      第66頁），戊○○告知郭茵萍「他們如果要提出異議（即
      撤銷仲裁之訴），要在二月六號啦！」「【他們那個承辦
      人歐，記錯了，記成一月八日！】二月七日才拿去！」「
      我們台北的律師就發覺，就提出．．提出來．．去仲裁協
      會．．去仲裁協會．．去證明那個郵戳，他們就死了，錯
      了，錢就要給我們啦！」，顯見被告庚○○為前開收據之
      日期登載，應係出於疏失，而非有不法之意圖。
四、綜上所述，本件由被告庚○○前後處理漢茵公司請款案過程
    之態度、未隱匿前開仲裁協會函之收文日期章，而將之分別
    交予具有法律業之律師及法制室主任、於律師撰狀期間數度
    催狀，及戊○○之前開通訊監聽譯文內容整體勾稽，被告庚○○主觀上顯無「為自己或第三人不法之利益，或損害本人
    之利益」之不法意圖，而與刑法第三百四十二條背信罪之構
    成要件不符。至於被告庚○○在前開送達收據上誤載九十二
    年一月八日，及未將國際通商法律事務所傳真函轉告子○○
    律師，應係不諳法律及疏失所致，尚不得逕依刑法第三百四
    十二條背信罪相繩。揆諸首開說明，依法應就其被訴背信罪
    部分為無罪之諭知。
乙、被告丑○○部分
一、公訴意旨另以：被告丑○○係台灣南海股份有限公司負責人
    ，於民國（下同）九十一年一月初起，受台南市長丁○○聘
    請，擔任台南市政府顧問，為台南市○○路地○街相關工程
    之推動小組成員，實際參與該小組相關會議及協助台南市政
    府處理相關業務，係受台南市政府委託承辦公務之人員。漢
    茵公司自八十八年間始，向台南市政府請領的海安路地下街
    工程相關款項，均被拒絕付款，致使公司財務運作每況愈下
    。其公司實際負責人戊○○有鑑於此，並認為台南市政府於
    九十一年間，依照尚禹營造股份有限公司（下稱尚禹公司）
    製作的「結構安全評估報告書」所辦理之二億一千萬元地下
    街統包工程變更設計追加工程，是一項嚴重的錯誤工程，戊○○乃列述「結構安全評估報告書」中的七大項錯誤，以「
    尚禹結構安全評估報告書重大錯誤，造成台南市政府鉅額損
    失二億一千萬元」為標題，彙整成四頁報告，並製作宏昇結
    構技師事務所、尚禹公司安全評估報告、台灣省土木技師公
    會結構報告與高雄市土木技師公會結構報告綜合比較表，於
    九十一年中，由立法委員王幸男及台南市議員李文正陪同親
    赴台南市政府，將這些報告資料面交丁○○市長，藉此向台
    南市政府施壓，使其儘速同意漢茵公司請領的海安路地下街
    工程相關款項。丁○○市長將戊○○遞交的前揭資料交給市
    府顧問丑○○研究，再交由庚○○處理。於九十一年九月間
    ，丑○○為協助台南市政府解決與海安路地下街工程四家聯
    合承攬之機電廠商仲裁案，經由庚○○之介紹，邀請戊○○
    在台南市某家咖啡廳見面，在場人員尚有庚○○與漢茵公司
    總經理癸○○等人。戊○○與丑○○第一次見面時，發現其
    面交給丁○○市長之前揭報告資料在丑○○手上，因而認定
    丑○○是丁○○市長的親信，可以左右台南市○○○○○路
    地下街相關工程的處理內容。戊○○於收到前揭中華民國仲
    裁協會仲裁判斷主文書後，並進一步獲悉前述台南市政府於
    九十一年十一月十一日的「海安路地下街ＢＯＴ推動小組會
    議」結論，迫於個人及漢茵公司財務嚴重不佳的現實狀況，
    一方面請託台南市議員李文正於九十一年十二月十日向台南
    市政府工務局提出建議：「請速依海安路推動小組結論，就
    仲裁結果無爭議部分簽請核撥漢茵公司，大家好過年。」經
    台南市政府以（９１）工５３３號列管為交辦案件績效，交
    庚○○承辦。另一方面頻頻以電話與丑○○、庚○○交涉，
    並陸續於九十二年一月十日在台南市○○○○○路地下街Ｂ
    ＯＴ推動小組會議」結束後，以及同年月十六日，開車載丑
    ○○赴台南市劍橋飯店投宿時，與丑○○期約：若丑○○能
    協助漢茵公司取得台南市○○○○○路地下街第二期工程第
    三期與第四期的設計費，戊○○承諾給付丑○○一成或五十
    萬元做為答謝金。未久庚○○即鬆口表示，願意簽文付款給
    漢茵公司。丑○○、庚○○與戊○○等三人即緊密聯繫，以
    戊○○提供的草稿為簽文參考，經丑○○與庚○○討論商定
    後，由庚○○於九十二年一月二十日簽文，以前述台南市政
    府在仲裁時所提出的計算式為基礎，同意支付海安路地下街
    第二期工程第三、四期設計費四百五十二萬二千八百一十八
    元給漢茵公司，經市長丁○○於九十二年一月二十七日批准
    辦理，台南市政府即於九十二年一月三十日將款項匯入漢茵
    公司第一商業銀行富強分行0000000000-０號帳
    戶內（扣除匯費後，實際入帳金額為四百五十二萬二千七百
    六十八元）。戊○○取得前揭款項後，於九十二年二月十二
    日，利用其開車載丑○○到台南機場搭機之機會，於途中在
    車內交付四十五萬元答謝金給丑○○，經丑○○返回台北住
    處清點後，實際金額為四十四萬九千元。丑○○並於九十二
    年二月十四日，趁庚○○到台北市公共工程委員會參加「促
    進民間參與公共建設案件執行情形會議」時，與庚○○相約
    在台北市信義區中國石油辦公大樓附近碰面，由丑○○開車
    搭載庚○○，在車內將戊○○前揭四十四萬九千元行賄款項
    之二十二萬五千元交付給庚○○。丑○○與庚○○二人，基
    於共同犯意聯絡與行為分擔，明知辦理海安路地下街相關工
    程為其等職務上之行為，仍分別收受戊○○二十二萬四千元
    與二十八萬五千元的賄款。因認丑○○此部分另涉有貪污治
    罪條例第五條第一項第二款之公務員收賄罪嫌。
二、按犯罪事實應依證據認定之，無證據不得認定犯罪事實；又
    不能證明被犯罪者，應諭知無罪之判決，刑事訴訟法第一百
    五十四條第二項、第三百零一條第一項分別定有明文。本件
    公訴人認被告涉有上開犯行，無非以如附件證據清單所示之
    證據為其論據。訊據被告丑○○固坦承有收受戊○○所交付
    前開金錢之事實，然堅決否認其有貪污治罪條例第五條第一
    項第二款之公務員收賄犯行。辯稱：他是南海股份有限公司
    負責人，為防水專業人員，受台南市政府聘任為政策諮詢顧
    問，並未受台南市政府委託承辦任何公務，尤未受委託處理
    工程付款爭議事宜。他雖曾參加「海安路地下街ＢＯＴ推動
    小組會議」，但只擔任防水工程之諮詢，並未參與工程付款
    之討論。再本件係戊○○於九十二年二月十二日開車搭載他
    往台南機場時，強行將前開金錢塞入他行李內，他雖表示拒
    絕，但在雙方推辭中見員警靠近，他不得不收下。後來他因
    認為被告庚○○在處理海安路地下街工程時倍極辛勞，才於
    同年月十四日被告庚○○在台北開會時，將上開款項中之二
    十二萬五千元交予被告庚○○等語。
三、按貪污治罪條例所處罰之行為主體係依據法令從事公務之人
    員或受公務機關委託承辦公務之人，該條例第二條定有明文
    。被告丑○○係因具有防水工程專業，適台南市政府為解決
    海安路地下街工程長期水問題而邀其參與海安路地下街ＢＯ
    Ｔ推動小組會議，提供專業領域意見給其他與會成員諮詢參
    考，有卷附台南市政府南市政聘字第044號、南市顧聘字第
    311號聘書及九十三年二月十日南市法濟字第09309500660號
    函可稽，渠顯非依法令服務於國家或地方自治團體所屬機關
    而具有法定職務權限之人，應無疑義。公訴人認被告丑○○
    係「受台南市政府委託承辦公務之人員」（起訴書第1頁）
    、「與庚○○二人，基於共同犯意聯絡與行為分擔，明知辦
    理海安路地下街相關工程為其等職務上之行為，仍分別收受
    戊○○二十二萬四千元與二十八萬五千元的賄款」（起訴書
    第6頁）。因而，本件所應審究者為被告丑○○是否係貪污
    治罪條例第二條所指受公務機關委託承辦公務之人？其收受
    戊○○所交付之前開四十四萬九千元，是否係與庚○○基於
    共同犯意聯絡，而有共同正犯關係？
（一）被告丑○○是否係貪污治罪條例第二條所指受公務機關委
      託承辦公務之人？
    1.按貪污治罪條例第二條所指受公務機關委託承辦公務之人
      ，係謂其所委託承辦者，必為該【機關權力範圍內之公務
      】，受任人因而【享有公務上之職權及權利主體之身分】
      ，於其受任之範圍內【行使行政主體之權力】而言。若所
      委任者並非機關權力範圍內之公務，受任之人亦不因而享
      有公法上之權力，尚不能謂為受公務機關委託承辦公務之
      人（最高法院七十五年度台上字第3105號、七十六年度台
      非字第224號、八十四年度台上字第5755號、八十七年度
      台上字第1901號、八十八年度台上字第1124號、2273號、
      九十二年度台上字第672號、第1009號判決參照），此為
      司法審判實務上向來之見解，即令法務部亦同採此一法律
      見解（法務部（69）法檢（二）字第165號函─載於刑事
      法律問題彙編第一輯第77頁）。貪污治罪條例所處罰之對
      象除刑法第四章瀆職罪所指之公務員外，尚擴大及於「受
      公務機關委託承辦公務之人」，其目的在於公務機關將其
      權限之一部分，委託民間團體或個人辦理，該民間團體或
      個人，因受委託而取得原先公務機關所具有之權限，故在
      必要之情形下，亦負有特別保護或服從之義務。因而，在
      判斷行為人是否為「受公務機關委託承辦公務之人」時，
      便須先認定該項事務是否係【機關權力範圍內之公務】？
      公務機關有無【將其權限之一部分，委託該行為人辦理】
      ？該行為人是否因而【享有公務上之職權及權利主體之身
      分】，且可以在其受委託之範圍內【行使行政主體之權力
      】？
    2.依檢察官所提出之卷附台南市政府計畫室九十一年八月一
      日訂定之「台南市政府行政革新計畫系列六─市府顧問篇
      」所載，市府顧問成員均為【無給職】，其聘用以【地方
      意見領袖】為原則，名額不限。其設置目的係「為【廣納
      各界建言】，增進公共服務之廣度與深度，設置市府顧問
      ，【作為市府與民意溝通橋樑】，期能集思廣益，發覺問
      題，提供策略方向諮詢，協助市政推動以供【首長決策參
      採】，．．．」；市府顧問之任務為「針對市政業務需要
      ，【提供建言與專業諮詢】，以利市府政策方向之擬定及
      業務推動之【參考】」。至於其運作方式則為「得依其經
      驗，針對市政問題隨時以口頭或書面提出建言，各單位應
      以速件處理，有關建議事項【應探討評估其可行性後回復
      】，．．．」「市府顧問主動提出之重要『交議事項』及
      單位重要政策，提請『顧問會議』進行討論研議。『顧問
      會議』討論結果，【各單位再評估整合，做成具體決策或
      建議，送請市長核裁後交付執行。」。由上開規定內容觀
      之，市府顧問僅係【作為市府與民意溝通橋樑】；提供建
      言以供【首長決策參採】；針對市政業務需要，【提供建
      言與專業諮詢】，以利市府政策方向之擬定及業務推動之
      【參考】；其所提有關建議事項尚須由各單位【評估其可
      行性後回復】。亦即，台南市政府【並未將其權限之一部
      分委託市府顧問辦理】，市府顧問亦未因而【享有公務上
      之職權及權利主體之身分】，且並無【行使行政主體之權
      力】。從而，市府顧問並非「受公務機關委託承辦公務之
      人」。
    3.證人即台南市長丁○○於本院亦證稱市府顧問為無給職並
      非編制內之職務，其聘請之對象為一般社會賢達或有專業
      背景的學者專家。聘請被告丑○○擔任顧問，參加海安路
      ＢＯＴ推動小組的目的是因海安路之工程已經超越一般業
      務，為了使工程善後，特別成立推動小組，結合專家學者
      提供意見，以進行討論與諮詢。其參與開會時，所提供的
      意見，是作為問題之參考，至於其是否獲得採納與作為之
      後決策依據並無關係，推動小組不是決策的會議，市府顧
      問亦不是行政體系的一部分。市府顧問並不接受指揮及分
      派任務，純粹是專業上的尊重，有議題時，才邀請他們參
      加，他從未交代市府顧問辦理任何事情，亦無交代被告丑
      ○○負責處理市政府與漢茵公司之間設計費的爭議。海安
      路地下街ＢＯＴ推動小組會議結論對於行政單位來說，有
      彙整的意思，基本上只是參考用。該小組的結論，如果業
      務單位認為可行，則會尊重小組的結論，但如認為不可行
      ，則業務單位會本於其權責作判斷。推動小組的結論，並
      非代表市長的裁示，仍是回歸行政體系自行判斷，如果會
      議結論有其他選項時，業務承辦人員可以從其他選項及會
      議結論上簽辦理（94.1.25審判筆錄）。證人此部分之陳
      述與前開依檢察官所提出之「台南市政府行政革新計畫系
      列六─市府顧問篇」內容相符，應可採信。益徵台南市政
      府【並未將其權限之一部分委託被告丑○○辦理】，被告
      丑○○亦未因而【享有公務上之職權及權利主體之身分】
      ，且並無【行使行政主體之權力】。亦即，被告丑○○並
      非「受公務機關委託承辦公務之人」甚明。
    4.雖檢察官以證人即市府顧問團執行長辛○○於九十二年八
      月十三日在檢察事務官詢問及檢察官訊問時之供述（附件
      證據清單編號21）作為證據，欲證明九十一年十一月八日
      會議結論「法、理上無爭議款項可給付給漢茵公司」，此
      事丁○○市長委由被告丑○○、庚○○去研究辦理（即證
      據清單編號21部分）。然而，證人辛○○於九十二年八月
      十三日在檢察官訊問時僅供稱91.11.8推動小組會議紀錄
      有將市府與漢茵公司仲裁案，關於法理上無爭議款項發給
      漢茵公司，這決議案交給業務單位執行，法理部分交律師
      處理。被告丑○○的角色是處理工程方面的事。檢察官問
      ：「檢事官詢及仲裁款項無爭議款項交給庚○○、丑○○
      ？」證人辛○○答：「這本來是業務單位要做，丑○○一
      直參與太深，比較了解狀況，開會時會提出建議，分工不
      是很明確，【大家理解上】他是參與這事」（偵丁卷第
      168頁）。亦即，在檢察官前開訊問時，證人辛○○僅答
      稱決議案是交給業務單位執行，法理部分交律師處理。被
      告丑○○的角色是處理工程方面的事。另空泛而不明確地
      答稱【大家理解上】被告丑○○是參與這事。此供述尚不
      足以證明「法、理上無爭議款項可給付給漢茵公司」，此
      事丁○○市長委由被告丑○○、庚○○去研究辦理。
          至於證人辛○○在檢察事務官詢問時之供述依刑事訴
      訟法第一百五十九條第一項規定，不得作為證據。證人辛○○於本院亦供稱她在檢察事務官詢問時之供述是她個人
      之推斷，市長應該是沒有將前開無爭議款項交被告丑○○
      處理，實際她不知情（94.1.25審判筆錄）。檢察官亦未
      能舉證證明其先前於檢察事務官詢問時之供述有何特別可
      信狀況而得為證據。尤有甚者證人辛○○於檢察事務官詢
      問時，檢察事務官（提示91.11.08日「海安路地下街ＢＯ
      Ｔ推動小組」會議紀錄）問：【在會議中】有無責成任何
      人研究處理所謂「於法、理上無爭議之款項」的問題？證
      人辛○○答：因為許市長認為庚○○與丑○○很認真處理
      地下街工程相關問題，所以有關該工程所謂「於法、理上
      無爭議之款項」部分，都交給他們二人處理（偵丁卷第
      165 頁）。然而，依卷附（偵乙卷第103頁）91.11.08日
      「海安路地下街ＢＯＴ推動小組」會議紀錄所載，【證人
      辛○○並未曾參與該次會議】，證人辛○○於本院亦供稱
      【她確實未參與該次會議】（94.1.25審判筆錄）。【證
      人辛○○既未參與該次會議，如何能得知在會議中許市長
      責成被告丑○○、庚○○處理有關該工程所謂「於法、理
      上無爭議之款項」部分？】此項推論尚嫌率斷！本件依檢
      察官所舉之證據尚無從證明被告丑○○係受台南市政府委
      託承辦處理台南市政府與漢茵公司「於法、理上無爭議之
      款項」公務之人。
    5.另檢察官雖以戊○○於九十二年六月二十七日在調查局詢
      問及檢察官訊問時之供述（附件證據清單編號13）為證據
      ，認為戊○○列述尚禹營造股份有限公司（下稱尚禹公司
      ）「結構安全評估報告書」中的七大項錯誤，以「尚禹結
      構安全評估報告書重大錯誤，造成台南市政府鉅額損失二
      億一千萬元」為標題，彙整成四頁報告，並製作宏昇結構
      技師事務所、尚禹公司安全評估報告、台灣省土木技師公
      會結構報告與高雄市土木技師公會結構報告綜合比較表，
      於九十一年中，由立法委員王幸男及台南市議員李文正陪
      同親赴台南市政府，將這些報告資料面交丁○○市長，藉
      此向台南市政府施壓，使其儘速同意漢茵公司請領的海安
      路地下街工程相關款項。丁○○市長將戊○○遞交的前揭
      資料交給市府顧問丑○○研究，再交由庚○○處理。戊○○與丑○○第一次見面時，發現其面交給丁○○市長之前
      揭報告資料在丑○○手上，因而認定丑○○是丁○○市長
      的親信，可以左右台南市○○○○○路地下街相關工程的
      處理內容（起訴書第4、5頁）。
          惟按戊○○前開在調查站人員詢問時之供述係以證人
      身分所為之陳述，其係審判外之陳述，依刑事訴訟法第一
      百五十九條第一項，並無證據能力，不得作為證據。再證
      據清單雖列有戊○○於九十二年六月二十七日在檢察官訊
      問時之供述（附件證據清單編號13）。然而，【遍觀全卷
      並無此項證據存在】，雖九十二年六月二十七日訊問筆錄
      中列有戊○○之姓名，然【該次訊問對象僅有被告庚○○
      ，並無任何戊○○之訊問或陳述內容】，此觀之卷附該次
      訊問之報到單（偵乙卷第11頁）及筆錄內容（偵乙卷第33
      頁至37頁）即明。起訴書以之作為證據，顯屬無稽。
          尤有甚者，戊○○在前開調查人員詢問中僅供稱有將
      「尚禹結構安全評估報告書重大錯誤，造成台南市政府鉅
      額損失二億一千萬元」報告交給丁○○市長，並未述及「
      丁○○市長將戊○○遞交的前揭資料交給市府顧問丑○○
      研究，再交由庚○○處理」及「認定丑○○是丁○○市長
      的親信，可以左右台南市○○○○○路地下街相關工程的
      處理內容」等起訴書所載內容。況依卷附台南市政府便條
      紙所載，台南市長丁○○係親筆書寫（證人丁○○於94.1
      .25 在本院審理時亦證稱前開便條紙係其所書寫）該便條
      紙將戊○○對尚禹公司統包工程之不同意見交予工務局、
      法制室、政風室、市政顧問團研參呈報，【工務局土木課
      長己○○再將之轉交被告庚○○】，並非「丁○○市長將
      戊○○遞交的前揭資料交給市府顧問丑○○研究，再交由
      庚○○處理」，亦無從據此導出「丑○○是丁○○市長的
      親信，可以左右台南市○○○○○路地下街相關工程的處
      理內容」之結論。依此認定被告丑○○可代表台南市長，
      尚乏依據。
    6.結論：被告丑○○並非係貪污治罪條例第二條所指受公務
      機關委託承辦公務之人。
（二）被告丑○○收受戊○○所交付之前開四十四萬九千元，是
      否係與庚○○基於共同犯意聯絡，而有共同正犯關係？
    1.依起訴書所載之犯罪事實，戊○○交付前開四十四萬九千
      元時，係由被告丑○○一人於前開時、地收受，被告庚○○【並不在場共同參與犯罪之實施】。被告庚○○既不在
      場共同參與犯罪之實施，自不可能在實施犯罪當時以自己
      犯罪之意思，明示、默示之方式與被告丑○○有犯意聯絡
      而實施構成要件或構成要件以外之行為，而成立【一般型
      態之共同正犯】。因此，如認被告丑○○與被告庚○○二
      人成立共同正犯關係，則其共犯型態只有一種可能，即學
      說及實務上所謂之【共謀共同正犯】。亦即，【不在場參
      與犯罪構成要件實施之被告庚○○】須有以自己收賄之意
      思，就收受前開四十四萬九千元一事與被告丑○○二人【
      事先同謀】，並推由被告丑○○一人實施收賄行為始足當
      之（院字第1095號、2030號、2202號、大法官釋字第109
      號參照），苟二人並未就就收受前開四十四萬九千元一事
      【事先同謀】，自無從成立共謀共同正犯。
    2.本件依證據清單上所列之各項證據，並無法積極證被告丑
      ○○與被告庚○○二人在戊○○交付前開四十四萬九千元
      予被告丑○○時，有何【事先同謀】收賄之共同犯意聯絡
      之事實。亦即，本件【並無任何證據足資認定被告丑○○
      與被告庚○○二人在何時？何地？以何方式？共同謀議並
      推派被告丑○○為代表收取戊○○交付之前開四十四萬九
      千元】。尤有甚者，本件亦無證據證明被告庚○○於被告
      丑○○在【九十二年二月十二日】收受戊○○所交付前開
      金錢【當時】知情。被告丑○○收受金錢時，被告庚○○
      既不知情，如何能與被告丑○○有犯意聯絡？縱被告丑○○事後再將其中之二十二萬五千元交付被告庚○○，然刑
      法上之共謀共同正犯係事先同謀而推由部分人為犯罪構成
      要件之實施，共同正犯彼此間於實施犯罪時需有犯意聯絡
      、行為分擔，並不可能有【事後共同】、【事後謀議】之
      概念。本件依檢察官所舉之證據並無法證明被告丑○○與
      被告庚○○二人就前開收取四十四萬九千元部分，有何【
      事先同謀】收賄之共同犯意聯絡之事實。
    3.本件檢察官證據清單所列有關戊○○之供述部分，係以證
      人身分所為之陳述，其係審判外之陳述，且均未經具結，
      依刑事訴訟法第一百五十九條第一項、第一百五十八條之
      三規定，並無證據能力，均不得作為證據。證人戊○○於
      本院供稱他雖有交付被告丑○○前開金錢，但並無明示或
      暗示要分給被告庚○○。他是因有去拜託被告丑○○幫忙
      請款，被告丑○○有幫忙，所以為了感謝被告丑○○，才
      給他四十五萬元。他送錢給被告丑○○時，被告丑○○表
      示「你現在缺錢，你先拿去用，不一定要現在給我」；他
      送給被告庚○○六萬元純粹是過年的紅包，而被告丑○○
      的四十五萬元是因他拜託被告丑○○幫忙，原先被告丑○○說很困難，他說別人（尚禹公司）也有找被告丑○○幫
      忙，並表明漢茵公司的財務困難，被告丑○○還是不願意
      ，被告丑○○說其不是公務員，只是幫忙協調，但是他認
      為被告丑○○既然不是公務員，請被告丑○○幫忙做事情
      ，所以提到要給被告丑○○約五％的報酬，但是被告丑○○還是沒有答應，他想是否五％太少，被告丑○○說他溝
      通需要找很多人，至少也要十％，他就答應了，後來他請
      款出來，就履行他的承諾。被告丑○○並沒有說這十％需
      要付給其他人（94.2.1審判筆錄）。足見證人戊○○商議
      及交付前開金錢之對象僅係被告丑○○一人。且由證人戊○○交付前開金錢時，被告丑○○尚且告以【你現在缺錢
      ，你先拿去用，不一定要現在給我】一節觀之，被告丑○○顯係可以全權支配處理前開金錢，苟被告丑○○與被告
      庚○○係基於犯意聯絡而共同收受前開金錢，則其必無法
      代被告庚○○支配處理前開金錢，要戊○○可以先拿去用
      ，不一定要現在給錢。益徵被告丑○○與被告庚○○二人
      並無犯意聯絡、行為分擔。
    4.結論：被告丑○○收受戊○○所交付之前開四十四萬九千
      元時，並無與庚○○基於共同犯意聯絡而收受，二人並無
      共同正犯關係。
四、本件被告丑○○既非公務員或貪污治罪條例第二條所指受公
    務機關委託承辦公務之人，其收受戊○○所交付之前開四十
    四萬九千元時，亦無與庚○○基於共同犯意聯絡而收受，二
    人並無共同正犯關係。從而，縱被告所為值得道德上之非難
    ，然尚與貪污治罪條例第五條第一項第三款之公務員收賄罪
    構成要件不符，尚不得逕以該罪相繩。揆諸首開說明，依法
    應為無罪之諭知。
丙、據上論斷，應依刑事訴訟法第二百九十九條第一項前段、第
    三百零一條第一項，貪污治罪條例第五條第一項第三款、第
    十七條、第十九條，刑法第五十六條、第五十九條、第三十
    七條第二項，判決如主文。
本案經檢察官甲○○到庭執行職務。
中　　華　　民　　國　　94　　年　　5 　　月　　26　　日
              刑事第十庭審判長法  官  鄭  文  祺
                              法  官  蔡  奇  秀
                              法  官  林  中  如
以上正本證明與原本無異。
如不服本判決，應於收受送達後10日內向本院提出上訴書狀（應
附繕本）。
　　　　　　　　　　　　　　　書記官  楊  宗  哲
中　　華　　民　　國　　94　　年　　5 　　月　　26　　日
附錄本案論罪科刑法條：
貪污治罪條例第五條
有下列行為之一者，處七年以上有期徒刑，得併科新台幣六千萬
元以下罰金：
一意圖得利，擅提或截留公款或違背法令收募稅捐或公債者。
二利用職務上之機會，詐取財物者。
三對於職務上之行為，要求、期約或收受賄賂或其他不正利益者。
前項第一款及第二款之未遂犯罰之。
卷宗簡稱對照表：
九十三年度偵字第六三八一號偵查卷（第一宗）：簡稱偵甲卷。
九十三年度偵字第六三八一號偵查卷（第二宗）：簡稱偵乙卷。
九十三年度偵字第六三八一號偵查卷（第三宗）：簡稱偵丙卷。
九十三年度偵字第六三八一號偵查卷（第四宗）：簡稱偵戊卷。
九十三年度偵字第七七一九號偵查卷：簡稱偵丁卷。
